臺灣板橋地方法院民事判決　　　　　　　100年度訴字第358號
原　　　告　陳柏村
被　　　告　陳壽賀
訴訟代理人　吳金棟律師
上列當事人間請求返還消費借貸款事件，本院於中華民國100 年
7 月12日言詞辯論終結，判決如下：
    主      文
被告應給付原告新臺幣玖拾萬壹仟玖佰元，及其中新臺幣陸拾玖
萬陸仟元自民國九十九年八月二十五日起至清償日止，按年息百
分之五計算之利息。
訴訟費用由被告負擔。
    事實及理由
壹、程序方面:
    按訴狀送達後，原告不得將原訴變更或追加他訴。但擴張或
    減縮應受判決事項之聲明者，不在此限，民事訴訟法第255
    條第1 項第3 款定有明文。本件原告起訴原請求：被告應給
    付原告新臺幣（下同）901,900 元，及其中696,000 元自民
    國99年8 月24日起至清償日止，按年息5%計算之利息；嗣將
    其利息請求之起算日變更為「99年8 月25日」，核其所為訴
    之變更係屬減縮應受判決事項之聲明，合於前揭規定，應予
    准許。
貳、實體方面:
一、原告主張：緣兩造於92年4 月11日、92年6 月29日各書立協
    議書1 份，約定原告所有坐落新北市○○區○○路109 號1
    樓房屋，由原告出租與訴外人蘇榮清，租約自92年3 月15日
    起至93年4 月14日止，租金每月58,000元，原告同意蘇榮清
    所支付之租金先借予被告週轉，即由被告收受蘇榮清交付之
    租金共計696,000 元，再由被告簽發：(1)發票日92年12月24
    日，票據號碼WT0000000 ，票面金額174,000 元，(2)發票日
    93年6 月24日，票據號碼WT0000000 ，票面金額174,000 元
    ，(3)發票日94年3 月24日，票據號碼WT0000000 ，票面金額
    348,000 元，付款銀行均為合作金庫銀行樹林分行之3 紙支
    票（下稱系爭支票），票面金額共696,000 元，交予原告收
    執，並以發票日為清償日。詎系爭支票屆期提示均遭退票，
    被告尚欠原告借款696,000 元，及自系爭支票發票日之翌日
    起至99年8 月24日止，按法定利率5%計算之利息共205,900
    元（即：(1)發票日92年12月24日之支票：92年12月25日至99
    年8 月24日，共80個月，利息為58,000元，(2)發票日93年6
    月24日之支票：93年6 月25日至99年8 月24日，共74個月，
    利息為53,650元，(3)發票日94年3 月24日之支票：94年3 月
    25日至99年8 月24日，共65個月，利息為94,250元），合計
    901,900 元（下稱系爭借款債務）未清償，迭經原告催討未
    果，爰依消費借貸之法律關係提起本件訴訟等語，並聲明：
    被告應給付原告901,900 元，及其中696,000 元自99年8 月
    25日起至清償日止，按年息5%計算之利息。
二、被告則以：原告之父陳豪彥於86年12月29日全權委由被告就
    原告居住之新北市○○區○○路109 號房屋（下稱系爭房屋
    ）1 樓至7 樓連同地下室興建工程與承包商訴外人陳春枝簽
    立工程合約書，工程總金額834 萬元，皆由被告向上海商業
    儲蓄銀行貸款1,050 萬元及聯邦商業銀行貸款190 萬元，以
    及被告所收受訴外人蘇榮清交付之租金共計696,000 元支應
    ，資金共13,066,000元，加上利息支出2,360,470 元，合計
    支出14,470,233元，超過資金來源，是被告雖未按期清償系
    爭支票相當於收取租金額696,000 元之債務，然實係轉支付
    原告居住之系爭房屋工程款及利息，被告對原告所負之696,
    000 元債務與被告代償原告系爭房屋工程款金額應互為抵銷
    ，而已全部清償完畢等語，資為抗辯。並為答辯聲明：原告
    之訴駁回。
三、原告主張兩造於92年4 月11日、92年6 月29日書立協議書，
    約定原告所有系爭房屋1 樓出租與訴外人蘇榮清之每月租金
    58,000元，計696,000 元借予被告週轉，被告則簽發系爭支
    票3 張以為清償，嗣惟系爭支票屆期經提示均不獲兌現之事
    實，業據提出92年4 月11日協議書、92年6 月29日協議書影
    本各1 件、系爭支票及退票理由單影本2 紙為證（見支付命
    令卷第5 頁至第10頁），並為被告所不爭執，自堪認此部分
    事實為真實。又原告主張被告應如數清償上開借款本息，則
    為被告所否認，並以前開情詞置辯。是本件爭執要點為：系
    爭借款債務是否已與被告支出之工程款金額相互抵銷？
四、按當事人主張有利於己之事實者，就其事實有舉證之責任，
    民事訴訟法第277條前段定有明文。又原告對於自己主張之
    事實已盡證明之責後，被告對其主張，如抗辯其不實並提出
    反對之主張者，則被告對其反對之主張，亦應負證明之責，
    此為舉證責任分擔之原則（最高法院18年上字第2855號判例
    參照）。再請求履行債務之訴，原告就其所主張債權發生原
    因之事實，固有舉證之責任，惟若被告自認此項事實而主張
    該債權已因清償、抵銷、和解或免除等事由而消滅者，則關
    於清償、抵銷、和解或免除之事實，即應由被告負舉證之責
    任，此觀諸民事訴訟法第277 條之規定自明（最高法院28年
    上字第1920號判例參照）。本件被告雖抗辯其向訴外人蘇榮
    清所收受之租金款項均已代為墊付原告所居住之系爭房屋興
    建工程款，全部支付完畢，應與699,000 元借款債務互為抵
    銷云云，並提出收入支出表、工程合約書、91年2 月16日交
    屋證明、91年3 月同意書為證（見本院卷第47頁至第56頁、
    92頁至93頁），惟查，該收入支出表內容，僅係被告個人自
    行手寫記錄每筆收入與支出金額明細，尚無法證明被告向訴
    外人蘇榮清收受之租金款項之實際用途與金流去向。次查，
    系爭房屋所有權人為陳豪彥即原告之父，該工程合約書上業
    主代表人及受託人係分別載明陳豪彥與受託人陳壽賀（見本
    院卷第47頁），參諸原告提出之91年2 月16日同意書記載「
    立書人陳壽賀（即被告）受陳豪彥（即原告之父）委託辦理
    板橋市○○路109 號1 樓、2 樓、3 樓、5 樓、6 樓的工程
    ... 」及被告提出之91年3 月同意書記載「甲方代表陳柏村
    （即原告）、乙方陳壽賀（即被告）雙方同意甲方支付...
    」（見本院卷第154 頁、155 頁），至多僅謂原告為甲方之
    代表等用語觀之，顯見就系爭房屋興建工程委託被告全權處
    理之當事人，應係原告之父陳豪彥而非原告本人甚明。況且
    ，縱認被告抗辯其確為原告之父陳豪彥代墊工程款項一節屬
    實，然此亦屬原告父親本人與被告間債權債務之關係，核與
    原告本人無涉。至被告於本院言詞辯論時雖另辯稱原告與其
    父同住於系爭房屋按照經驗法則原告與其父親要共同負擔云
    云（見本院卷第75頁），然其並無何證據證明系爭房屋工程
    款與原告有關，且未提出原告有承擔其父陳豪彥債務之事證
    以實其說，故其上開辯解純屬空言，並非可取。此外，被告
    迄未提出其他確切之證據，以資證明原告對於被告確負有給
    付系爭房屋興建工程款項之義務，則依前揭法文及判例意旨
    ，應認被告所為抵銷抗辯不足為採。
五、綜上所述，本件被告抗辯其借款債務已與系爭工程款抵銷而
    全部清償云云，並非可採，原告主張被告應負696,000 元之
    借款本金及其利息債務，自屬可信。又本件借款696,000 元
    ，其清償期為系爭支票之發票日，則自發票日翌日起至99年
    8 月24日止，按法定利率5%計算之遲延利息應為205,900 元
    （即：(1)發票日92年12月24日之支票：92年12月25日至99年
    8 月24日，共80個月，利息為58,000元，(2)發票日93年6 月
    24日之支票：93年6 月25日至99年8 月24日，共74個月，利
    息為53,650元，(3)發票日94年3 月24日之支票：94年3 月25
    日至99年8 月24日，共65個月，利息為94,250元），故算至
    99年8 月24日止，被告積欠原告之本金及利息為901,900 元
    （即：696,000 元＋205,900 元＝901,900 元）。從而，原
    告依消費借貸之法律關係，請求被告給付901,900 元，及其
    中696,000 元自99年8 月25日起至清償日止，按年息5%計算
    之利息，為有理由，應予准許。
六、本件事證已臻明確，兩造其餘主張陳述及所提之證據，核與
    判決結果不生影響，毋庸再予一一審酌，附此敘明。
七、據上論結，本件原告之訴為有理由，依民事訴訟法第78條，
    判決如主文。
中    華    民    國   100    年    7     月    26    日
                  民事第一庭    法  官  高文淵
上列正本係照原本作成
如對本判決上訴，須於判決送達後20日內向本院提出上訴狀
中    華    民    國   100    年    7     月    26    日
                                書記官  黃瀅螢